【裁判字號】    89,家上易,6
【裁判日期】    900403
【裁判案由】    確認繼承權不存在
【裁判全文】
臺灣高等法院臺南分院民事判決  八十九年度家上易字第六號  ｅ
      上  訴  人  甲  ○  ○
      被上 訴 人  乙  ○  ○.
右當事人間請求確認繼承權不存在事件，上訴人對於中華民國八十九年九月二十七日
臺灣雲林地方法院八十九年度家訴字第一三號第一審判決提起上訴，本院判決如左：
      主      文
上訴駁回。
第二審訴訟費用由上訴人負擔。
      事      實
甲、上訴人方面：
  一、聲明：
    (一)原判決廢棄。
    (二)請求確認被上訴人對張分之繼承權不存在。
  二陳述：除與原判決記載者相同，予以引用外，補稱：
    (一)由證人羅阿悟、及證人黃鴻達證詞，被上訴人所稱羅東宴客，係於自宅內宴席
      兩桌，尚難謂公開並達不特定人共見共聞之程度，顯與儀式婚不符。
    (二)被上訴人先辯稱該證書上之證婚人等係親筆書寫蓋印，經證人張權立於原審證
      述結婚證書上結婚人、主婚人、介紹人、證婚人之姓名等文字部分均伊於民國
      七十三年十二月二十六日所書寫等情，始改口承認該筆跡係證人張權立所寫，
      惟辯稱寫的時間應該是七十三年十二月十二日晚上，寫完後隔天由被上訴人與
      張分共同攜往羅東交由羅阿悟、黃鴻達蓋章云云，前後辯詞反覆，不足採信。
    (三)證人羅阿悟證稱結婚證書上證婚人羅阿悟的章係伊所蓋，惟確切時間忘了，時
      間靠近年底，則其倘若真有於結婚證書上蓋印，亦非被上訴人所陳之十二月十
      三日，否則不會忘記，且印象中亦應不至於係年底之事。故羅阿悟證詞之可信
      度，顯有相當之懷疑，不足採信，益見被上訴人所辯，委無足採。
  三證據：除援用第一審所提證據外，補提張分財產歸戶資料及清單各一件、張分遺
    產繼承表二件、財產清冊一件、戶籍謄本二件為證，並聲請訊問證人張萬教、羅
    阿悟、黃鴻達、張荔。
乙、被上訴人方面：
  一聲明：如主文所示。
  二陳述：除與原判決記載者相同，予以引用外，補稱：
    (一)因張分結婚時年紀已大，又剛娶媳婦，原不打算宴客，但伊母親不同意，始回
      娘家祭拜祖先並宴客二桌。
    (二)如伊未與張分結婚，張分之子張權立申報所得稅不會列伊為扶養人。
    (三)張分中風十幾年來均伊在照顧，所留遺產也均是伊與張分打拼而來，現伊已年
      老無法工作，對張分遺產自有繼承權。
三、證據：除援用第一審所提證據外，補提臺灣雲林地方法院檢察署八十九年度偵字
    第一四三五號檢察官不起訴處分書影本一件、財政部台灣省北區國稅局八十七年
    度綜合所得稅稅額證明書影本一件及不動產、現金、會款明細資料一件為證。
丙、本院依職權向財政部台灣省中區國稅局雲林縣分局函詢張分之財產資料及遺產稅
    申報資料，及向雲林地方法院函查張分之繼承人有無拋棄繼承。
      理      由
一、按確認法律關係之訴，非原告有即受確認判決之法律上利益者，不得提起之，民
    事訴訟法第二百四十七條第一項前段定有明文；所謂即受確認判決之法律上利益
    ，係指因法律關係之存否不明確，致原告在私法上之地位有受侵害之危險，而此
    危險得以對於被告之確認判決除去之者而言（最高法院四十二年台上字第一○三
    一號、五十二年台上字第一九二二號判例參照）。本件上訴人為張分之子，張分
    已於八十八年十一月十四日死亡，其繼承關係業已發生，是被上訴人是否為張分
    之再婚配偶而對張分之遺產有繼承權存在，即影響上訴人對張分之遺產所佔之應
    繼分比例，致上訴人在私法上之地位有受侵害之危險，而此危險得以對於被告之
    確認判決除去之，揆諸首揭說明，上訴人就本件訴訟有即受確認判決之法律上利
    益，合先敘明。
二、本件上訴人起訴主張：被上訴人與伊父張分雖於戶籍上登記於民國七十三年十二
    月十三日結婚，然實未舉行結婚之公開儀式，亦無二人以上之證人，依民法第九
    百八十二條之規定無效，故被上訴人對張分應無繼承權存在，為此訴請確認被上
    訴人對張分之繼承權不存在。
    被上訴人則以伊與張分確於七十三年十二月十三日在伊娘家宜蘭縣冬山鄉○○路
    九二號（現改為六七號）公開儀式結婚宴客二桌，辦妥結婚登記，自有結婚效力
    ，伊對張分之遺產有繼承權等語，資為抗辯。
三、經查：本件被上訴人主張其與張分於七十三年十二月二十八日依戶籍法規定申請
    為於同月十三日結婚之登記，並自其間起即共同在張分之雲林縣莿桐鄉六合村新
    庄二七號住所生活之事實，業據提出戶籍登記謄本及戶籍登記申請書各一份在卷
    可證（見原審卷第十五頁），並為上訴人所自認，應可信為真實。
四、上訴人雖主張被上訴人與張分並未有公開儀式及二人以上之證人，不發生結婚效
    力云云；惟為被上訴人所否認，並稱伊確已於宜蘭市結婚宴客二桌等語。查：
  (一)按結婚應有公開儀式及二人以上之證人，為民法第九百八十二條第一項所明定，
    七十四年六月三日修正公布之民法第九百八十二條第二項亦規定：「經戶籍法為
    結婚之登記者，推定其已結婚」，係就程序上移轉舉證責任所為之特別規定，依
    程序從新之原則，自不受修正後民法親屬編施行法第一條後段有關實體不溯及既
    往規定之限制（最高法院七十九年台上字第二二一九號判例參照）；又法律上推
    定之事實無反證者，無庸舉證，為民事訴訟法第二百八十一條所明定。本件被上
    訴人與張分已於修法前之七十三年間辦妥結婚登記，如前所述，依「程序從新」
    之修正民法第九百八十二條第二項規定，應推定被上訴人與張分應已結婚。
  (二)上訴人以證人即其兄張權立及叔張萬教為證據方法，資以證明被上訴人與張分之
    婚姻並未踐行民法第九百八十二條第一項之要件。惟證人張權立於原審證稱：伊
    父親張分與被上訴人結婚時，伊並不在場，並不知道是否有舉行公開儀式等語（
    見原審卷第三十八頁）；證人張萬教則於本院證稱：伊不知道伊兄張分與被上訴
    人於何時結婚，只是伊回家看母親時，伊兄張分說已娶太太，不知道有無宴客等
    語（見本審卷第三十八頁）。由證人張權立、張萬教二人之上開證言，僅可證明
    張分與被上訴人結婚時，均未在現場，自無從知悉張分與被上訴人結婚之情形，
    無法由此證明兩造結婚未踐行民法第九百八十二條「公開儀式及二人以上證人」
    之要件。
  (三)又結婚並不以書立結婚證書為必要，故結婚證書是否為被上訴人或張分所書立及
    其上之字跡係由何人書寫，依照上開說明，亦與被上訴人與張分之結婚是否有效
    無關。縱證人張權立證稱結婚證書上結婚人、主婚人、介紹人及證婚人均伊書寫
    （見原審卷第三十七頁），證人張萬教證稱結婚證書上之介紹人張萬教之簽名蓋
    章非伊所為（見本審卷第三十九頁）等語，及或因時隔長達十五、六年，被上訴
    人對書立結婚證書之時地或稱在雲林縣莿桐鄉或在羅東書寫有所齟齬，亦不得遽
    指被上訴人與張分之婚姻無二人以上證人及公開儀式而為無效。
  (四)雖證人張主恩、張萬教於原審八十九年度家訴字第五號訴訟中證稱七十三年十二
    月十三日於張分之雲林縣莿桐鄉自宅，並未有公開之結婚儀式云云。惟亦不能率
    即認定張分與被上訴人未在宜蘭縣結婚。又申請書之申請欄記載為張分與被上訴
    人二人，是該申請書之「自宅」或指張分之住宅、或指被上訴人原住所，尚難以
    七十三年十二月十三日在張分之住宅未有結婚之公開儀式，即遽認被上訴人與張
    分之婚姻未舉行公開儀式而無效。況書立結婚證書及辦理戶藉登記，均非結婚要
    件（最高法院八十年度台上字第二五一四號裁判參照），故被上訴人與張分事後
    憑以申報戶藉登記之申請書，縱填寫之結婚地點與實際地點不同，亦無礙其有效
    婚姻之成立。
  (五)被上訴人主張：因張分與伊結婚時年紀已大，又剛娶媳婦，原不好意思宴客，才
    在娘家辦等情，核與證人饒羅阿悟（即被上訴人之姊姊）於本院結證稱：之前伊
    問張分何時要結婚，張分說去年底剛娶媳婦，且媳婦又要生產了，今年再辦喜事
    不好意思，不敢在這裏（指雲林）辦，想在娘家辦（見本院卷第四十一頁）等情
    相符，應堪信為真實。則上訴人之父張分既為雲林地方極有名氣之大戶，其因剛
    娶媳婦及年紀已大始再婚等因素不好意思在雲林結婚宴客，及未留有宴客照片，
    亦為情理之常，尚難謂有違一般經驗法則。上訴人以結婚宴客係男方之責任，伊
    父張分為地方有名氣大戶，捨雲林之鄉親而在宜蘭宴客，且無宴客照片，與情理
    不符云云，即無可採。
  (六)況依民法第九百八十二條，結婚固應有公開之儀式及二人以上之證人，但儀式及
    證人之身分如何，法律本無限定。所謂公開之儀式，指結婚之當事人應行定式之
    禮儀，使不特定人得以共見共聞認識其為結婚者而言（最高法院五十一年台上字
    第五五一號判例參照）；至所行之儀式，無論舊俗新式，如依照習俗於其住所搓
    湯圓、祭拜祖先、燃放鞭炮，並表明結婚而宴客一桌，即不失為公開之結婚儀式
    ，兩造之婚姻關係，應已成立，並不以其舉行之地點係在住宅抑酒樓餐廳，或在
    門口有無張燈結綵而有所區別；且當時舖排穿戴之為何，在非所較。經查：
    1.被上訴人所舉證人饒羅阿悟於原審證稱：因張分前一年才取媳婦，且年紀也大
      了，不好意思，才會帶聘金、喜餅回娘家宜蘭縣冬山鄉丸三村九二號宴客，席
      開二桌，大部分都是請自己的親戚；被上訴人與張分有每桌去敬酒，也有放喜
      炮（見原審卷第三十九頁）。又於本院結證稱：張分是回娘家結婚，辦二桌請
      一些親戚，有二、三位前輩前來，又伊家係位於廟邊，當時廟公也有去，但其
      已去世了；開桌時有放鞭炮，鄰居也都知道伊妹妹（即被上訴人）那天回娘家
      辦喜事，只是沒有照相，辦桌大家吃一吃而已，吃完也有放鞭炮（見本院卷第
      四十一、四十二頁）等情。證人饒羅阿悟當時是在學校當工友，工作做完即可
      離開，當天並未向學校請假等情，業據證人饒羅阿悟於本院結證屬實（見本院
      卷第四十二頁），故不得以其未請假即認被上訴人與張分未在宜蘭舉行婚宴，
      或謂其回宜蘭參加被上訴人與張分之喜宴證詞為虛偽。
    2.被上訴人所舉證人黃鴻達（即被上訴人之姪子）則於原審證稱：被上訴人與張
      分結婚時，伊剛好退伍快一年，在伊家丸山路九二號請客，辦了二桌，有聘金
      、喜餅，被上訴人與張分有拿香祭拜祖先（見原審卷第四十一頁）；復於本院
      結證稱：那時伊退伍未滿一年，在伊家附近藥廠當技術人員，那天母親要伊早
      點回家幫忙，因姑姑與姑丈要回來祭拜祖先，祭拜時祖母唸些什麼，伊聽不清
      楚，拜完放鞭炮後，在伊家請客，辦了二桌，只請了一些親戚如羅東阿姑、表
      姊妹等，大家在一起吃飯敬新姑丈；有無喜帖伊不知道；只知道供桌上有餅及
      紅袋子，是否係聘金、喜餅亦不清楚；當時姑丈穿一套顏色較深之西服，姑姑
      並未穿白紗禮服，但打扮得很漂亮（見本院卷第四十、四十一頁）等情。被上
      訴人與張分設宴請客之日期為七十三年十二月十三日，距今已達十七年之久，
      證人黃鴻達對該喜宴之記憶，是否有聘金、喜餅一節，因時日已久而趨於模糊
      ，致其前後證詞稍有參差，乃情理中事，殊難遽認證人黃鴻達之證言不可採。
    3.由證人饒羅阿悟、黃鴻達之證詞，均足證本件被上訴人與張分於七十三年十二
      月十三日在被上訴人家中祭拜祖先、燃放鞭炮，並表明結婚而宴客二桌，宴請
      當日在場之親友，宴席間，親友亦向被上訴人及張分敬酒，鄰人亦知悉被上訴
      人係回娘家辦喜事之事實，則依照上開說明，即不失為公開之結婚儀式；且被
      上訴人與張分舉行結婚儀式時，既有包括證人饒羅阿悟、黃鴻達在內之諸親友
      在場目睹，顯已符合「二人以上證人」之法定要件，故被上訴人與張分之婚姻
      係合法有效。
  (七)綜上所述，被上訴人與張分已辦妥結婚戶籍登記，自應推定其已結婚，上訴人復
    未能舉出確實證據予以推翻，上訴人主張被上訴人與張分並未有公開儀式及二人
    以上之證人，不發生結婚效力云云，即無可採。況證人饒羅阿悟、黃鴻達證稱被
    上訴人確與張分於七十三年十二月間在宜蘭縣冬山鄉被上訴人娘家結婚宴客二桌
    ，已符合民法第九百八十二條第一項規定之法定要件，被上訴人所辯確已與張分
    在宜蘭市結婚宴客二桌等語，應屬可採。
五、被上訴人既已與張分結婚，如前所述，是被上訴人主張伊為張分之配偶，依民法
    第一千一百三十八條、第一千一百四十四條之規定，對張分之遺產有繼承權，堪
    可採信。上訴人主張被上訴人與張分並無公開儀式及二人以上之證人云云，並無
    可採。從而，上訴人提起本件訴訟，請求確認被上訴人對張分遺產之繼承權不存
    在，自屬無據，不應准許。原審為上訴人敗訴之判決，並無不合。上訴意旨指摘
    原判決不當，求予廢棄改判，為無理由，應予駁回。
六、本件事證已臻明確，兩造其餘主張及舉證，核與判決結果無影響，爰不另一一論
    述。
七、據上論結，本件上訴為無理由，依民事訴訟法第四百四十九條第一項、第七十八
    條，判決如主文。
中      華      民      國     九十     年      四      月      三      日
                                    臺灣高等法院臺南分院民事第三庭
~B1審判長法官  林    輝    雄
~B2      法官  高    明    發
~B3      法官  丁    振    昌
右為正本係照原本作成。
如對本判決上訴，須於判決送達後二十日內向本院提出上訴狀，未表明上訴理由者，
應於上訴後二十日內向本院提出理由書。
中      華      民      國     九十     年      四      月      四      日
~B法院書記官  黃    惠    美


司法院資訊處製作；財團法人民間司法改革基金會備份。
